智慧財產法院行政判決
                                   100年度行專訴字第93號
                                民國100年12月8日辯論終結
原      告　劉明彥　　
訴訟代理人　陳俊溢 律師
被      告　經濟部智慧財產局
代　表　人　王美花（局長）
訴訟代理人　吳凱豐　　
參　加　人　鄭君彥　　
上列當事人間因新型專利舉發事件，原告不服經濟部中華民國
100年7月13日經訴字第10006101830號訴願決定，提起行政訴訟
，並經本院命參加人獨立參加被告之訴訟，本院判決如下：
　　主  文
原告之訴駁回。
訴訟費用由原告負擔。
    事實及理由
一、事實概要︰
　　原告前於民國（下同）95年7 月12日以「多功能防衛裝置」
    向被告申請新型專利，經被告編為第95212267 號進行形式
　　審查准予專利，並發給新型第M304026 號專利證書。嗣參加
    人以系爭專利違反專利法第94條第1 項第1 款、第4 項及第
    108 條準用第26條第2 項之規定，對之提起舉發。經被告審
    查，於100 年2 月22日為「舉發成立，應撤銷專利權」之審
    定。原告不服，提起訴願，經經濟部100 年7 月13日經訴字
    第10006101830 號決定駁回，原告仍未甘服，遂向本院提起
    行政訴訟，聲明原處分及訴願決定均撤銷。本院因認本件訴
    訟之結果，倘認訴願決定及原處分應予撤銷，參加人等之權
    利或法律上利益將受損害，乃依行政訴訟法第42條第1 項規
    定，依職權裁定命參加人獨立參加本件被告之訴訟。
二、原告之主張
(一)系爭專利之利用卡匣產生高壓氣體發射辣椒粉末、電擊探針
　　、橡膠彈、油漆等，可知該利用卡匣發射部分之技術領域為
  　利用高壓氣體發射之防衛裝置，根據系爭專利說明書第4 頁
　　之新型所屬之技術領域描述，本創作係一種多功能新型防衛
  　裝置。由說明書第6 頁第三段說明可知，卡匣3 用以接合在
    主機1 之主體部11前端以連接電擊極片14，可受該脈衝離子
    高壓產生器13之高壓電而產生高壓氣體，卡匣3 可以內裝食
　　用辣椒粉末，藉高壓氣體發射散布約5 公尺，可使歹徒流淚
  　而無法目視。而說明書第6 頁第四段說明，卡匣3 更可設計
    成內裝電極探針、橡膠彈、油漆等，皆可藉高壓氣體發射。
　　利用高壓氣體發射特性防衛裝置之通常知識及該領域具有通
  　常知識者的水準，而常見之高壓氣體發射之防衛裝置為槍枝
　　、拋繩器、火炮等。系爭專利領域具有通常知識者應為類似
  　槍枝等武器發射系統設計或製造者。且該類設備所使用之物
    理學基礎知識為理想氣體方程式、火藥點燃及燃燒等知識。
(二)系爭專利說明書第5 頁、第6 頁及申請專利範圍第1 項均明
    確記載，卡匣3 的作動方式係連接電擊極片14，接受脈衝離
    子高壓產生器13之高壓電而產生高壓氣體，卡匣3 內可以裝
    設辣椒粉末、橡膠彈…等，卡匣內裝置之辣椒粉末等可藉由
    高壓氣體發射。根據前開說明，系爭專利之裝置擊發方式包
　　含撞針擊發及電脈衝點燃火藥，該領域從系爭說明書可明確
  　知悉系爭專利係利用電脈衝點燃方式產生高壓氣體之發射性
    防衛裝置。卡匣經由電脈衝點燃火藥產生高壓氣體之方式，
　　電脈衝點燃火藥產生高壓氣體，在系爭專利的知識領域屬於
  　普遍使用之資訊，根據被告之審查基準，該等普遍使用之資
    訊審查時不得要求申請人為詳細之記載。而具有通常知識之
    人由系爭說明書之描述及該領域之通常知識，可明瞭並確認
　　使用之技術，無須過分實驗，即可輕易地重現該創作。另由
　　原告已蒐集之多種利用本新型製造之多功能防衛裝置，可知
    此等具體使用該技術之裝置，顯示該領域具有通常知識之人
    於本新型公告後，利用本新型之說明重現本新型之創作，可
    證明系爭新型並無不明確之問題，綜上所述，系爭專利說明
    書可直接確認使用之技術，可輕易地重現本創作，系爭專利
    說明書之說明已屬充分明確。
(三)為此起訴聲明請求原處分及訴願決定均撤銷。
三、被告之答辯
(一)被告曾於99年12月7 日辦理面詢，原告稱系爭專利係利用脈
  　衝高壓產生器之高壓電觸發卡匣之底火爆炸產生高壓氣體，
    作為發射之動力源。惟原告於100年1月21提出補充答辯理由
　　書第5 頁第15行略稱：「．．．此高壓電則觸發電擊極片14
　　使其於卡匣與電擊極片14連接處產生爆炸，進而產生高壓氣
　　體並推動卡匣內之子彈，．．．。」此補充答辯理由與系爭
　　專利說明書第6頁第15-17行所述相同，惟該補充答辯理由與
　　舉發答辯理由書第7 頁所稱「．．．本案利用火藥擊發方式
  　．．．」及面詢時所稱「系爭專利係利用脈衝高壓產生器之
　　高壓電觸發卡匣之底火爆炸產生高壓氣體，作為發射之動力
　　源。」之說明相異。由此觀之，系爭專利必須藉由脈衝高壓
  　產生器之高壓電觸發電擊極片14，使卡匣與電擊極片間之「
    底火( 即火藥) 」爆炸，以產生高壓氣體，無法僅以高壓電
    觸發電擊極片14，使其於卡匣與電擊極片14連接處即會產生
    爆炸，進而產生高壓氣體作為發射並推動卡匣內之子彈之動
    力源。故系爭專利未記載該創作所屬技術領域及先前技術或
    圖式說明，且創作說明亦未明確且充分揭露「電擊極片與卡
    匣間設有底火( 火藥) 」之裝置( 即以火藥擊發方式) ，無
    法使該創作所屬技術領域中具有通常知識者，能瞭解其內容
    ，並可據以實施，違反專利法第108 條準用第26條第2 項之
    規定。
(二)另系爭專利申請專利範圍第2 項至第7 項係直接或間接依附
　　於第1 項之附屬項，均包含第1 項獨立項之全部技術特徵，
  　既系爭專利申請專利範圍第1 項所界定之「... 該卡匣可受
　　該脈衝離子高壓產生器之高壓電而產生高壓氣體」部分技術
  　特徵，於系爭專利說明書之說明並未明確記載且充分揭露其
    必要技術手段而無法據以實施，則系爭專利申請專利範圍第
    2 項至第7 項所界定之技術內容，同樣於系爭專利說明書之
    新型說明中亦未明確記載且充分揭露其必要技術手段而無法
    據以實施，亦有違專利法第108 條準用第26條第2 項之規定
    ，原告之主張實不可採，被告原處分並無違法，為此答辯聲
    明請求駁回原告之訴。
四、參加人答辯聲明原告之訴駁回，且其答辯理由與被告相同。
五、本院之判斷
(一)按發明說明應明確且充分揭露，使該發明所屬技術領域中具
    有通常知識者，能瞭解其內容，並可據以實施。專利法第
    108 條準用第26條第2 項定有明文。查原告前以「多功能防
    衛裝置」向被告申請新型專利，經被告形式審查准予專利。
    嗣參加人先提出證據，主張系爭專利有違反專利法第94條第
    1 項第1 、4 項規定，不符新型專利要件，對之提起舉發，
    嗣原告提出舉發答辯理由中陳述其係採用火藥擊發方式等語
    ，參加人則另提出系爭專利違反第26條第2 項規定之補充舉
    發理由，經被告審查，認系爭專利確有違反專利法第26條第
    2 項規定之情事，而為「舉發成立，應撤銷專利權」之審定
    。原告不服，提起訴願，經經濟部以相同之理由駁回，原告
    不服，再向本院提起行政訴訟，兩造及參加人仍爭執系爭專
    利是否有違專利法第26條第2 項之規定。故本件爭點為系爭
    專利之發明說明是否明確且充分揭露，使該發明所屬技術領
    域中具有通常知識者，能瞭解其內容，並可據以實施。
(二)經查系爭專利之主要創作目的為提供一種可依使用者需求而
    變換功能之防衛裝置，包括一主機、一照明瞄準指示光源及
    一可分離地與該主機接合之卡匣。該主機內具有一脈衝離子
    高壓產生器、複數位於該主機前端並與該脈衝離子高壓產生
    器電性連接之電擊極片、一控制該脈衝離子高壓產生器之啟
    動開關，及一供應該脈衝離子高壓產生器運作電源之鋰電充
    電電池，該照明瞄準指示光源係附著於該主機以產生照明光
    源，於夜間環境除可輔助照明外且強光可令人產生暈眩無法
    直接目視，並可作為瞄準方向之參考。另該卡匣可受該脈衝
    離子高壓產生器之高壓電而產生高壓氣體，進而產生既定之
    功能。其申請專利範圍共7 項，其中第1 項為獨立項，其餘
    均為附屬項。其內容如下：
    1.一種多功能防衛裝置，包括：
      一主機，內具有一脈衝離子高壓產生器、複數位於該主機
      前端並與該脈衝離子高壓產生器電性連接之電擊極片、一
      控制該脈衝離子高壓產生器之啟動開關，及一供應該脈衝
      離子高壓產生器運作電源之鋰電充電電池；
      一照明瞄準指示光源，附著於該主機以產生照明光源，並
      可產生令人暈眩之強光，並產生輔助瞄準射擊方向功能；
      一可分離地與該主機接合之卡匣，該卡匣可受該脈衝離子
      高壓產生器之高壓電而產生高壓氣體，進而產生既定之功
      能。
    2.如申請專利範圍第1 項所述之多功能防衛裝置，其中該主
      機更設有一安全保險開關以控制該脈衝離子高壓產生器之
      作動與否。
    3.如申請專利範圍第1 項所述之多功能防衛裝置，其中該卡
      匣內裝有辣椒粉末，可藉高壓氣體而發射散佈。
    4.如申請專利範圍第1 項所述之多功能防衛裝置，其中該卡
      匣內裝有複數電極探針，可藉高壓氣體而發射。
    5.如申請專利範圍第1 項所述之多功能防衛裝置，其中該卡
      匣內裝有複數橡膠彈，可藉高壓氣體而發射。
    6.如申請專利範圍第1 項所述之多功能防衛裝置，其中該卡
      匣內裝有油漆彈，可藉高壓氣體而發射散佈。
    7.如申請專利範圍第1 項所述之多功能防衛裝置，其更包括
      一延伸電擊桿，結合於該卡匣放置處並電性連接該電擊極
      片，以成為棍狀式延伸電擊棒增加安全防護距離。
(三)次查系爭專利申請專利範圍第1 項有關卡匣之描述為：「該
    卡匣可受該脈衝離子高壓產生器之高壓電而產生高壓氣體」
    ，故系爭專利請求項1 有關卡匣之技術特徵，已明顯界定卡
    匣受脈衝離子高壓產生器之高壓電才產生高壓氣體，若卡匣
    沒有受脈衝離子高壓產生器之高壓電，並不會產生高壓氣體
    。至於卡匣受脈衝離子高壓產生器之高壓電，如何產生高壓
    氣體，依系爭專利說明書第6 頁第15至18行記載「該卡匣3
    用以接合在主機1 之主體部11前端以連接電擊極片14，可受
    該脈衝離子高壓產生器13之高壓電而產生高壓氣體，卡匣3
    可以內裝食用辣椒粉末，藉高壓氣體發射散佈約5 公尺，可
    使歹徒流淚而無法目視」，系爭專利說明書第6 頁第19至23
    行記載「另外卡匣3 更可設計成內裝電極探針、橡膠彈、油
    漆等，皆可藉高壓氣體發射，電極探針可有效延伸電擊距離
    3.5 公尺以上，而橡膠彈在15至20公尺內可使歹徒產生疼痛
    而暫緩攻擊行動。又，油漆係一種難以洗刷之漆類，在15至
    20公尺內用以標示歹徒，以便事後逮捕舉證」。故系爭專利
    說明書對於「如何產生高壓氣體」的技術描述，僅記載「該
    卡匣3 用以接合在主機1 之主體部11前端以連接電擊極片14
    ，可受該脈衝離子高壓產生器13之高壓電而產生高壓氣體」
    。雖原告於98年6 月5 日之專利舉發答辯理由書第8 頁之表
    格內記載「系爭專利之子彈擊發方式為火藥，擊發裝置為直
    接電擊點燃火藥」，第8 頁第1 至3 行記載「此由上述得知
    ，本案擊發方式係直接電擊進而點燃火藥，由於主機內具有
    可供燃燒導線，俾當該導線燃燒復即將子彈利用火藥推進，
    因而完成該子彈推進效果，......」。又原告於舉發階段之
    99 年12 月7 日面詢時則表示：「舉發人（參加人）稱系爭
    專利如何產生高壓氣體並未於說明書中有所揭露，對於熟習
    該項技術者無法據以實施..... 。被舉發人（原告）稱系爭
    專利係利用脈衝高壓產生器之高壓電觸發卡匣之底火爆炸產
    生高壓氣體，作為發射之動力源」；及原告100 年1 月21日
    之專利補充答辯理由書第5 頁第11至22頁記載「一由上述組
    構可清楚得知，卡匣3 係與電擊極片14連接，而電擊極片14
    又與脈衝離子高壓產生器13電性連接，且脈衝離子高壓產器
    13係被一啟動開關15所控制，因此可非常的清楚得知，按壓
    啟動開關15後即控制啟動脈衝離高壓產生器13，此時脈衝離
    子高壓產生器13即產生高壓電，而此高壓電則觸發電擊極片
    14使其於卡匣與電擊極片14連接處產生爆炸，進而產生高壓
    氣體並推動卡匣內之子彈，且電擊極片14被觸發瞬間會產生
    高達8 萬伏特之電弧，因而得以有效觸發卡匣連接部產生爆
    炸；另外，以一般具通常知識者來說，當發生高壓電觸發而
    引發爆炸時，其爆炸時必定產生一高壓氣體，係被眾所皆知
    之基本原理，因此並不符舉發人所述無法據以實施之問題，
    藉此，被舉發案並無違反專法第108 條準用第26條第2 項相
    關規定。」云云。惟查系爭專利說明書之「該卡匣3 用以接
    合在主機1 之主體部11前端以連接電擊極片14，可受該脈衝
    離子高壓產生器13之高壓電而產生高壓氣體」及請求項1 之
    「該卡匣可受該脈衝離子高壓產生器之高壓電而產生高壓氣
    體」等之記載，顯然僅以「高壓電觸發電擊極片14，使其於
    卡匣與電擊極片14連接處，即進而產生高壓氣體」，並沒有
    充分揭露產生高壓氣體之必要實施技術手段係為「利用觸發
    該卡匣之底火（火藥）爆炸」，因此系爭專利說明確實有不
    明確且未充分揭露情事，致該所屬技術領域中具有通常知識
    者無法瞭解其內容並可據以實施，有違專利法第108 條準用
    第26條第2 項之規定。雖原告主張此領域具有通常知識者均
    知悉要產生高壓氣體不是點火加溫，就是產生化學變化，從
    說明書功能用語來看，是一個點火的作用（見本院卷第61頁
    ）云云。惟查原告主張本件通常知識者之判斷標準為製造槍
    枝、彈藥及防衛設備者（見本院卷第74頁），而本件參加人
    自陳其為高職電子科，從事保全製造行業已經多年（見本院
    卷第60頁），本院亦認此學經歷背景應可作為本件通常知識
    者之判斷標準。而說明書中並無有關觸發底火或任何有關爆
    炸之用語，且依其圖式（見說明書第一圖），亦僅有空洞之
    外觀結構，而無任何文字之說明，況系爭專利說明書所謂「
    啟動脈衝離子高壓產生器，產生高壓離子脈衝波，而在兩電
    極片產生高達8 萬伏特電弧」等用語，會使高職電子科畢業
    之保全製造業者認為此係一非習知之必要技術特徵，實難使
    通常知識者了解其內容竟係僅以觸發底火產生爆炸，並產生
    氣體之習知手段。故系爭專利說明書之記載不明確且未充分
    揭露，無法使該發明所屬技術領域中具有通常知識者，能瞭
    解其內容，並可據以實施。至原告主張市場上已有系爭專利
    之實施物，故無不可實施情事等語，惟查縱有實施物，亦不
    能證明該實施物係僅憑系爭專利說明書而實施，故原告此部
    分主張，並不可採，附此敘明。
六、綜上所述，系爭專利說明針對系爭專利第1 項之記載不明確
    且未充分揭露，無法使該發明所屬技術領域中具有通常知識
    者，能瞭解其內容，並可據以實施。系爭專利第1 項為獨立
    項，第2 至7 項均為附屬於第1 項之附屬項，系爭專利第1
    項既違反專利法第108 條準用第26條之規定，則附屬項第2
    至7 項亦因此而不得准予專利。則被告就本件專利舉發案所
    為「舉發成立，應撤銷專利權」之審定，並無違誤，訴願決
    定予以維持，亦無不合。原告訴請撤銷訴願決定及原處分，
    為無理由，應予駁回。
七、本件事證已臻明確，兩造其餘攻擊、防禦方法及未經援用之
    證據，經本院審酌後認對判決結果不生影響，爰不一一論列
    ，附此敘明。
八、據上論結，本件原告之訴為無理由，依智慧財產案件審理法
    第1 條，行政訴訟法第98條第1 項前段，判決如主文。
中　　華　　民　　國　　100　 年　　12　　月　　22　　日
                    智慧財產法院第二庭
                          審判長法  官　陳忠行
                                法  官　林洲富
                                法  官　熊誦梅
以上正本係照原本作成。
如不服本判決，應於送達後20日內向本院提出上訴狀並表明上訴
理由，如於本判決宣示後送達前提起上訴者，應於判決送達後20
日內補提上訴理由書（須按他造人數附繕本）。
中　　華　　民　　國　　100　 年　　12　　月　　27　　日
                                書記官  陳士軒